臺灣臺中地方法院民事判決　　　　　　　99年度訴字第1589號
原　　　告　鄭耀輝
訴訟代理人　陳文慧律師
被　　　告　朱朝義
訴訟代理人　朱張碧惠
被　　　告　朱張霞
　　　　　　黃久猜
上一 人 之
訴訟代理人　張明照
上當事人間分割共有物事件，本院於民國100年7月5日言詞辯論
終結，判決如下：
    主    文
原告與被告黃久猜共有坐落臺中縣豐原市○○○段33-2地號、地
目原、面積3802平方公尺，其分割方法如附圖一所示：編號Ａ2
部分面積1901平方公尺分歸原告取得；編號Ｂ2部分面積1901平
方公尺分歸被告黃久猜所有。
兩造間共有坐落臺中縣豐原市○○○段33地號、地目原、面積21
24平方公尺，其分割方法如附圖一所示：編號Ａ3部分面積622平
方公尺及Ｅ部分面積20平方公尺，面積共642平方公尺分歸原告
取得；編號Ｂ3部分面積616平方公尺分歸被告黃久猜所有。編號
Ｃ部分面積110平方公尺分歸被告朱張霞所有，編號Ｄ部分面積
756平方公尺分歸被告朱朝義所有。另原告分別以新臺幣壹萬八
千元、壹萬八千元對被告朱朝義、被告黃久猜為補償。
原告與被告黃久猜共有坐落臺中縣豐原市○○○段33-4地號、地
目原、面積1959平方公尺，其分割方法如附圖一所示:編號Ａ1部
分面積540平方公尺分歸原告取得；編號Ｂ1部分面積1419平方公
尺分歸被告黃久猜所有。
訴訟費用負擔如附表二所示。
    事實及理由
壹、原告主張：
一、坐落臺中市豐原區○○○段33-2地號土地為原告與被告黃久
    猜共有；上開同段33、33-4地號土地則為原告與被告朱張霞
    、被告朱朝義、被告黃久猜等4人共有（因臺中縣市合併之
    故，本院逕行更正行政區域名稱，且以下分稱系爭33、33-
    2、33-4地號土地），持分比例如附表一所示，其中系爭33
    地號土地揭面臨東陽路，未有不通道路之情形，復本案無因
    物之使用目的不能分割之情形，兩造亦無不分割之協議，且
    就分割方法未能達成協議，爰請求為土地之分割。其中因系
    爭33-4及33地號土地屬狹長之地形，為求土地實際經濟使用
    並免土地細分，故土地劃分請求准予如訴之聲明所示之分割
    方案，而原告事後取得之面積若超過其應有部分，則願予以
    補償。
二、聲明：（一）原告與被告黃久猜共有坐落臺中市豐原區○○
    ○段33-2地號、地目原、面積3,802平方公尺，其分割方法
    如附圖一所示：編號A2部分1,901平方公尺分歸原告取得；
    編號B2部分1,901平方公尺分歸被告黃久猜所有。（二）兩
    造間共有坐落臺中市豐原區○○○段33地號、地目原、面積
    2,124平方公尺，其分割方法如附圖一所示：編號A3、E部分
    622、20平方公尺共642平方公尺分歸原告取得；編號B3部分
    616平方公尺歸被告黃久猜所有；編號C部分110平方公尺歸
    被告朱張霞所有；編號D部分756平方公尺分歸被告朱朝義所
    有；另原告分別補償新臺幣（下同）18,000元、18,000元給
    被告朱朝義、被告黃久猜。（三）兩造間共有坐落臺中市豐
    原區○○○段33-4地號、地目原、面積1,959平方公尺，其
    分割方法如附圖一所示：編號A1部分540平方公尺歸原告取
    得；編號B1部分1,419平方公尺歸被告黃久猜所有。
貳、被告朱張霞則以：
一、原告訴之聲明中欲分配給被告朱張霞之附圖一所示C部分，
    希望該處不包含土地公廟之設置點（按該廟係邱耀銘所蓋，
    歷年來均由邱耀銘、朱張碧惠、原告等人祭拜），若包含該
    土地公廟，則被告朱張霞取得該處後，恐難以設置圍籬排除
    他人進入，避免他人侵犯被告朱張霞之所有權。是以，最妥
    善之處理方式，應係將土地公廟遷移。又附圖一所示C部分
    尚須另外開闢道路以連接上開同段36、37地號土地之道路（
    詳被告朱張霞100年7月6日聲請狀附圖所示），惟扣除道路
    通行之面積後，被告朱張霞所取得者乃形狀狹長，無法搭蓋
    房屋，實際可用之處所剩無幾，與促進經濟效用之土地裁判
    分割目的顯相悖離，故被告朱張霞較不認同原告訴之聲明所
    示分割方案。
二、被告朱張霞所有土地持分因較少，故希望分配到之位置為附
    圖一所示B1、B3之南端土地，此分配位址可連接上開同段36
    、37地號土地上之道路，不需另外開闢道路，被告朱張霞較
    亦能有效利用土地，應為適當之分割方案。
參、被告朱朝義則以：同意原告主張之分割方案及就附圖一所示
    A3及E部分登記為原告所有，被告朱朝義則依持分比例受償
    補償款項。
肆、被告黃久猜原以：本案早於95年間，相關共有人即依協議分
    管使用位置，協議結果如100年2月11日分割方案狀所附成果
    圖，該成果圖為最經濟之分割方案。嗣於100年7月5日言詞
    辯論期日時，則稱：同意原告主張之分割方案及就附圖一所
    示A3及E部分登記為原告所有，被告黃久猜則依持分比例受
    償補償款項。
伍、兩造不爭執之事項：
一、原告與被告黃久猜共有坐落臺中市豐原區○○○段33-2地號
    土地、地目原、面積3,802平方公尺，權利範圍各有二分之
    一；原告與被告朱張霞，被告朱朝義，被告黃久猜等4人共
    有坐落臺中市豐原區○○○段33、33-4地號土地，本件兩造
    為系爭標的物之共有人全體。
二、本件無物之使用目的不能分割或契約定有不能分割之情形。
三、複丈成果圖之方案即附圖一，原告、被告黃久猜、被告朱朝
    義均同意。
四、系爭標的33-2、33-4地號兩造間分割方案均如複丈成果圖即
    附圖一。
五、被告黃久猜取得B1、B2、B3；原告取得A1、A2、A3。
六、兩造同意由原告取得A3+E部分土地，雖然原告取得之面積超
    過其應有部分，但此部分兩造均同意由原告取得，再以補償
    方式。
陸、法院之判斷：
一、按各共有人，除法令另有規定外，得隨時請求分割共有物。
    但因物之使用目的不能分割或契約訂有不分割之期限者，不
    在此限。又共有物之分割，依共有人協議之方法行之；分割
    之方法不能協議決定者，法院得因任何共有人之請求，以原
    物分配於各共有人。民法第823條第1項前段、第824條第1項
    、第2項第1款分別定有明文。又按分割共有物，以消滅共有
    關係為目的，法院裁判分割共有土地時，除因該土地內部分
    土地之使用目的不能分割（如為道路）或部分共有人仍願維
    持其共有關係，應就該部分土地不予分割或准該部分共有人
    成立新共有關係外，應將土地分配於各共有人單獨所有，最
    高法院69年臺上字第1831號判例可資參照。再按法院裁判分
    割共有物，須斟酌各共有人之利害關係、使用情形、共有物
    之性質及價值、經濟效用、符合公平經濟原則，其分割方法
    始得謂為適當，最高法院91年度臺上第805號判決意旨參照
    。經查：
（一）兩造就系爭土地並無不分割之協議，亦無不能分割之事實
      ，為兩造所不爭執，則原告依共有物分割請求權，請求分
      割系爭土地，揆諸前揭說明，自無不合，應予准許。
（二）又系爭33-2、33-4地土地上，並無建物，而系爭33地號土
      地有一層磚造平房鐵皮屋頂，大門出入口面向南邊，目前
      由被告朱朝義自住使用。系爭土地北側之對外道路為東陽
      路，該路轉折角較多，單線雙向道，自檔土牆到西側道路
      邊（不含水溝）寬8米9。而系爭33-2、33-4地號土地目前
      為農用，種植樹木，且33-4地號土地上有2貨櫃屋以放置
      農具為用途等情，業經本院會同地政人員到場勘驗屬實，
      製有勘驗測量筆錄在卷可憑，且為到庭之兩造所不爭執，
      自堪信為真。而依原告所主張之方案，被告黃久猜取得
      B1、B2、B3；原告取得A1、A2、A3，雖各別就B3過於狹長
      ，A1過於狹長、A3形狀不齊，但倘就被告黃久猜取得之B1
      、B2、B3土地整合以觀，其形狀尚屬完整，而原告取得A1
      、A2、A3，其形狀亦較完整，從而，被告黃久猜及原告而
      言，其取得使用之面積均較完整，而被告朱張霞與朱朝義
      所取得之土地，被告朱張霞之土地形狀較完整，而被告朱
      朝義取得之D地，形狀雖狹長，但其地理位置較佳，亦尚
      符合被告朱朝義之利益，從而，綜合原告所提之方案，本
      院認對所有共有人之利益尚屬公平。
（三）至於複丈成果圖第33地號上E之土地有一間土地公廟，廟
      內無神像，廟高約半公尺至60公分、面積約2坪大、旁有
      鐵製金爐，供本件系爭土地所有人祭拜等情，業經本院會
      同地政人員到場勘驗屬實，製有勘驗測量筆錄在卷可憑，
      並有照片可證，且為到庭之兩造所不爭執，自堪信為真。
      而就該部分，本件雙方共有人均無意取得該地，從而，原
      告嗣提出該部分土地由原告單獨取得，再針對被告朱朝義
      、黃久猜為補償，至於被告朱張霞所取得之C地，面積為
      110平方公尺，已與其應有部分相符，故不再參與補償等
      情，亦經兩造於100年7月5日庭訊時確認在卷，故本院認
      當事人間之補償方案，亦可採之。雖被告朱張霞主張其應
      有面積為110.4平方公尺，與複丈成果圖之110平方公尺有
      所不同，然本院相互對照本件當事人間依地政事務所之複
      丈成果圖與歷次地籍圖之面積相互對照，再佐以當事人間
      應有部分，本院認就面積之誤差，應係土地丈量上合理之
      誤差，故認原告之主張較為可採。
（四）另被告朱張霞雖認其所分得之C地之位置，應往下挪至接
      近第36之土地，然查被告朱張霞所主張之方案，並未將其
      他共有人之分割方案列出，致本院無所審酌，且被告朱張
      霞所主張之方案，將使被告朱朝義與黃久猜所取得之土地
      產生割裂之結果，相較於原告主張之方案，確實存在更多
      使用上之不便性，故本院認原告之主張較為可採。
（五）綜上所述，本件依兩造目前使用現狀、兩造之應有部分比
      例，綜合審酌前揭因素，認原告所提出之分割方案較為公
      允、適當；如強依被告朱張霞之方案，則將造成被告朱朝
      義與黃久猜取得之土地有細分之情況，將有害土地經濟利
      用價值，並致土地細分之不利建築或其他利用情狀，亦不
      能保存土地現實利用狀態完整性，均非謂適當。況原告提
      出之方案，亦為被告朱朝義、黃久猜表示同意。是本院參
      酌系爭土地使用現況、土地使用之經濟利益及全體共有人
      利益考量等情，認應採取附圖所示之分割方法，最為公平
      適當。準此，原告本於共有物分割請求權請求分割系爭土
      地，為有理由，應予准許，且系爭土地應依如附圖所示之
      方法分割，始為恰當，爰判決如主文第1、2、3項所示。
四、末按分割共有物事件，本質上並無訟爭性，兩造本可互換地
    位，由任一共有人起訴請求分割，均無不可；本件原告之請
    求雖有理由，但如由被告負擔全部費用，顯有失公平，是本
    院酌量兩造之情形，認訴訟費用宜由各當事人依原應有部分
    比例分擔較為公平，爰就應有部分四捨五入後，裁定依附表
    二「訴訟費用負擔比例」欄所示之比例分擔，併此敘明。
五、據上論結：本件原告之訴為有理由，依民事訴訟法第80條之
    1，判決如主文。
中    華    民    國   100    年    7     月    28    日
                  民事第二庭  法  官  林慶郎
以上正本係照原本作成。
如對本判決上訴，須於判決送達後20日內向本院提出上訴狀（須
附繕本）。
中    華    民    國   100    年    7     月    28    日
                              書記官  王淑燕
附表一（共有人持分）：
┌─────┬──┬───────┬──────┬─────┐
│土地坐落  │地目│面        積  │共有人姓名  │應有部分  │
│          │    │（平方公尺）  │            │          │
├─────┼──┼───────┼──────┼─────┤
│臺中市豐原│原  │2,124         │原告鄭耀輝  │605/2190  │
│區○○○段│    │              ├──────┼─────┤
│33地號土地│    │              │被告朱朝義  │428/2190  │
│          │    │              ├──────┼─────┤
│          │    │              │被告朱張霞  │62/2190   │
│          │    │              ├──────┼─────┤
│          │    │              │被告黃久猜  │1/2       │
├─────┼──┼───────┼──────┼─────┤
│臺中市豐原│原  │3,802         │原告鄭耀輝  │1/2       │
│區○○○段│    │              ├──────┼─────┤
│33-2地號土│    │              │被告黃久猜  │1/2       │
│地        │    │              │            │          │
├─────┼──┼───────┼──────┼─────┤
│臺中市豐原│原  │1,959         │原告鄭耀輝  │600/2020  │
│區○○○段│    │              ├──────┼─────┤
│33-4地號土│    │              │被告朱朝義  │358/2020  │
│地        │    │              ├──────┼─────┤
│          │    │              │被告朱張霞  │52/2020   │
│          │    │              ├──────┼─────┤
│          │    │              │被告黃久猜  │1/2       │
└─────┴──┴───────┴──────┴─────┘
附表二：
┌───────┬─────────┬──────────┐
│  姓名        │訴訟費用負擔比例  │應有部分比例        │
├───────┼─────────┼──────────┤
│原告鄭耀輝    │39%               │38.93%              │
├───────┼─────────┼──────────┤
│被告朱朝義    │10%               │9.67%               │
├───────┼─────────┼──────────┤
│被告朱張霞    │1%                │1.4%                │
├───────┼─────────┼──────────┤
│被告黃久猜    │50%               │50%                 │
└───────┴─────────┴──────────┘